【裁判字號】    99,訴,1564
【裁判日期】    991201
【裁判案由】    偽造文書
【裁判全文】
臺灣板橋地方法院刑事判決              99年度訴字第1564號
公  訴  人  臺灣板橋地方法院檢察署檢察官
被      告  邵文敏
選任辯護人  郭學廉律師
上列被告因偽造文書案件，經檢察官提起公訴（98年度偵字第32
580 號），本院判決如下：
    主  文
邵文敏行使偽造私文書，足以生損害於他人，處有期徒刑肆月，
如易科罰金，以新臺幣壹仟元折算壹日。未扣案之偽造「余志慶
」印章壹枚及附表編號1 至4 所示之偽造「余志慶」印文共計肆
枚，均沒收。
    事  實
一、邵文敏係益喬粉粒體系統工程股份有限公司（下稱益喬公司
    、登記地址：臺北縣樹林市○○街26之10號4 樓、營業地址
    ：臺北縣樹林市○○街20號5 樓）之會計，並負責保管益喬
    公司所申辦之合作金庫商業銀行樹林分行（下稱合庫樹林分
    行）帳號0000000000000 號帳戶（下稱系爭帳戶）之存摺、
    公司章（即大章），該帳戶之益喬公司負責人余志慶印章（
    即小章）係由余志慶本人保管。余志慶於民國97年7 月14日
    至98年4 月4 日期間出國並未在國內，前開小章亦隨身攜帶
    。邵文敏明知倘欲由前述益喬公司合庫樹林分行帳戶提領款
    項時，需事先經余志慶核可同意，並由余志慶本人在取款憑
    條上蓋用小章始可領款，竟基於行使偽造私文書之犯意，未
    經余志慶同意，於97年8 月1 日前往合庫樹林分行領款，偽
    以益喬公司之名義填寫取款憑條4 張，金額分別為新臺幣（
    下同）530,000 元、7,366 元、4,902 元（起訴書誤載為「
    4,900 元」，茲予更正）、8,400 元，並以職務上持有之益
    喬公司大章蓋於前述4 張取款憑條之「存戶簽章」欄後交付
    予合庫樹林分行之承辦人行使，而小章部分，則商請銀行承
    辦人員同意事後補蓋，並依照銀行承辦人員要求在前述4 張
    取款憑條之「存戶簽章」欄簽署「劭文敏」各1 枚，而領得
    上開4 筆款項共計550,668 元（起訴書誤載為「55萬666 元
    」，茲予更正）後，除將該筆530,000 元存入益喬公司所申
    辦之合庫樹林分行帳號000000000 號甲存帳戶用以兌現其因
    益喬公司向其借款所簽發之支票外，其餘均用於益喬公司員
    工之勞、健保費用及退休準備金等公務支出，惟因銀行承辦
    人員屢次催促，邵文敏竟於97年9 月初某日，在不詳之地點
    ，委請不知情之刻印人員偽刻余志慶小章1 枚後，於同年 9
    月中旬某日，持該偽刻之印章至合庫樹林分行，在前開4 張
    取款憑條之「存戶簽章」欄上蓋印而偽造余志慶同意領款之
    私文書（偽造之取款憑條明細詳如附表編號1 至4 所示），
    並持以行使，足生損害於益喬公司、余志慶及合庫銀行對存
    戶款項管理之正確性。
二、案經益喬公司及余志慶訴請臺灣板橋地方法院檢察署檢察官
    偵查起訴。
    理  由
壹、證據能力方面：
一、告訴人余志慶於偵查中接受檢察事務官詢問時之陳述：按被
    告以外之人於審判外之言詞或書面陳述，除法律有規定者外
    ，不得作為證據，刑事訴訟法第159 條第1 項定有明文。告
    訴人余志慶於偵查中接受檢察事務官詢問時所言係屬被告以
    外之人於審判外之言詞陳述，且無刑事訴訟法第159 條之 1
    至之5 傳聞證據例外得為證據之情況，而辯護人主張該證據
    方法無證據能力，則依上開規定，自無證據能力，而不得作
    為證據。
二、刑事訴訟法第159 條第1 項雖規定，被告以外之人於審判外
    之言詞或書面陳述，除法律有規定外，不得作為證據。惟同
    法第159 條之5 明定：「被告以外之人於審判外之陳述，雖
    不符前4 條之規定，而經當事人於審判程序同意作為證據，
    法院審酌該言詞陳述或書面陳述作成時之情況，認為適當者
    ，亦得為證據。」、「當事人、代理人或辯護人於法院調查
    證據時，知有第159 條第1 項不得為證據之情形，而未於言
    詞辯論終結前聲明異議者，視為有前項之同意。」，其立法
    理由在於傳聞證據未經當事人之反對詰問予以核實，乃排斥
    其證據能力。惟當事人如放棄對原供述人之反對詰問權，於
    審判程序表示同意該等傳聞證據可作為證據，此時，法院除
    認該傳聞證據欠缺適當性外，自可承認其證據能力。又當事
    人、代理人或辯護人於調查證據時，知有刑事訴訟法第 159
    條第1 項不得為證據之情形，卻表示「對於證據調查無異議
    」、「沒有意見」等意思，而未於言詞辯論終結前聲明異議
    者，應視為已有將該等傳聞證據採為證據之同意，最高法院
    93年度台上字第3533號、94年度台上字第2976號判決亦採同
    一見解。經查：本案被告、辯護人及檢察官於本院審判期日
    ，對於除告訴人余志慶於接受檢察事務官詢問時之陳述外，
    其餘下列經本院調查之證據方法，均表示對證據能力不爭執
    ，復於審判期日就本院一一提示之前揭證據方法於言詞辯論
    終結前，均亦未就所調查之證據主張有刑事訴訟法第159 條
    第1 項不得為證據之情形，是參照上開說明要旨，本案經調
    查之證據，均有證據能力，合先敘明。
貳、實體方面、
一、訊據被告邵文敏固坦認伊於97年8 月1 日前往合庫樹林分行
    ，以前開方式自系爭帳戶提領共計550,668 元，並為上揭轉
    帳及支出之事實，惟矢口否認有何行使偽造私文書之犯行，
    並辯稱：伊領款後，經銀行催補章，伊始發現余志慶曾在已
    填寫好金額之取款憑條4 張上蓋用小章完成，伊遂持該已用
    印完成的取款憑條至銀行辦理換單，但銀行並未將先前伊領
    款時所填寫的取款憑條還給伊云云置辯。辯護人為被告辯護
    稱：法務部調查局業已鑑定結果認附表編號1 至4 所示之取
    款憑條4 張上「余志慶」印文與告訴人余志慶所提出之印章
    係屬同一；且被告領得前開款項，其中3 筆係支應告訴人益
    喬公司之勞、健保費及退休準備金，另外530,000 元係告訴
    人余志慶積欠被告應為償還之借款，均未生損害；況證人張
    杉於法院審理時證稱：余志慶回國後，就未再接到銀行催促
    的電話等語，足認上開取款憑條係告訴人余志慶返國後前往
    銀行補章，至證人林棋惠證述：被告於97年9 月10幾20號左
    右持余志慶印章至銀行補蓋云云，然此為被告所否認，且該
    取款憑條上「余志慶」印文既屬真實，而告訴人余志慶自承
    該印章係其親自保管，並自97年7 月4 日出國至98年4 月 4
    日始返國等情，顯與證人林棋惠上開證述不合，其證詞自不
    足採信；又合庫樹林分行於法院審理時所提出已補章之取款
    憑條4 紙核與偵查中所提出尚未補章及已補章完成之取款憑
    條各4 紙有異，因該取款憑條上之流水編號不一，自不得作
    為不利於被告之認定等語。經查：
(一)、被告於97年8 月1 日前往合庫樹林分行，以前開方式自系爭
    帳戶提領共計550,668 元款項，並為上揭轉帳及支出之事實
    ，業據被告坦認明確，核與證人林棋惠於偵訊及本院審理時
    具結證述之情節相符，並有系爭帳戶之交易明細1 份、支票
    存款單影本1 紙、前揭尚未蓋用小章之取款憑條影本4 紙及
    已經蓋用小章之取款憑條原本及影本各4 紙（詳見98年度他
    字第3829號偵查卷〈下稱98他3829卷〉第7 至8 、30至31頁
    、98年度偵字第32580 號偵查卷〈下稱98偵32580 卷〉第26
    至27頁、本院卷第33、35頁）在卷可稽，是前開事實，洵堪
    認定屬實，合先敘明。
(二)、又查前開取款憑條4 紙上「余志慶」印文係經合庫樹林分行
    向被告催促補章後，於97年9 月中旬之某日，由被告持偽造
    之「余志慶」印章至合庫樹林分行補章乙節，業經證人林棋
    惠於偵訊時具結證稱：余志慶小章是事後來補的，但不記得
    確定日期，大概是97年9 月10幾號20號左右；不可能先提款
    ，事後再拿1 張傳票來，一定要有傳票在才會有款項支出；
    97年9 月10幾日補章，因他們97年9 月1 日發公文來，我們
    收到後2 、3 個禮拜她來補章，所以推斷是97年9 月10幾日
    左右補章；一般補章會隔天或一個禮拜內叫他們補，不補的
    話我們會一直催他；被告來補章，她拿印章給我，我、張芳
    瑜核對印鑑，我們認定跟印鑑相符就讓她補章等語（詳見98
    偵32580 卷第21、22頁），及於本院審理時具結證稱：我負
    責處理電腦登記，上面的交易代號、序號是我處理的，取款
    憑條上寫明金額、益喬公司章用印完成，經襄理同意，由我
    負責電腦跑單，用印、記帳、跑單是我當場蓋章，驗印部分
    一般都是和跑單一起完成，因被告說老闆不在沒有辦法用老
    闆的小章，所以經過襄理同意後，請被告在上面取款條上簽
    名，4 張都有經被告簽名，記帳是電腦跑單後就當場由我在
    記帳欄用印，襄理的章是記帳完成後就蓋了，轉帳當天蓋的
    ；銀行的收訖章是圓章，轉帳章由會計張芳瑜蓋；驗印欄應
    該是補章後才可以用印，但因為我剛接業務，所以不知道要
    在補章用印完成後再蓋，所以在記帳當天我就蓋；被告是事
    情發生過後1 、2 個月來補小章，本件是事後補章；我催被
    告蓋小章，因為稽核要查，催促多久忘了，蠻久的，約有 1
    到2 個月；我沒請被告轉告余志慶來補章，我只是告訴被告
    來補章，襄理、張文玉也有通知過，至於其他人通知何人我
    不清楚；不能確定補章的時間，因時間久遠，在偵查中說被
    告在97年9 月10到20日補章，是講大概日期；在補小章時，
    我有比對小章和原留存的印鑑章是否相符，我和張芳瑜一起
    比對，比對結果和原本相符；當時被告拿小章來補蓋章，我
    不知道張芳瑜有無看到被告在場，我們章蓋完，還給被告後
    才作比對工作，當時被告還在，被告要等我們章確認是對的
    ，才可以離開，是用肉眼比對等語（詳見本院卷第93至96頁
    反面），並有前開取款憑條及告訴人益喬公司97年9 月1 日
    益字第970001號函1 份（詳見98偵32580 卷第9 頁）存卷可
    證；又衡諸證人林棋惠僅係合庫樹林分行行員，與被告、告
    訴人間並無仇隙怨懟，自無虛詞偏袒任何一造之必要，且證
    人林棋惠於偵訊及本院審理時證述前後一致，堪予採信。是
    以，前開取款憑條4 紙上「余志慶」印文係由被告於97年 9
    月1 日益喬公司前開發文後約1 至2 個星期即97年9 月中旬
    時，至合庫樹林分行向證人林棋惠辦理補章程序屬實。再者
    ，告訴人余志慶係於97年6 月29日出國至97年7 月6 日返國
    ，及於97年7 月14日出國至98年4 月4 日返國乙節，此有告
    訴人余志慶入出國日期證明書1 份（詳見98他3829卷第48頁
    ）附卷足證，而被告自陳該小章均由告訴人余志慶隨身保管
    的等語明確，核與證人張杉、林根江於本院審理時證稱：余
    志慶的小章由他自己保管，不會交給會計，他隨身攜帶等語
    （詳見本院卷第64、66頁反面、第67頁）相合，則被告於97
    年9 月中旬至合作金庫樹林分行補章時所持用之印章顯非告
    訴人余志慶所持有系爭帳戶之印鑑章；至雖法務部調查局鑑
    驗上開取款憑條4 紙上「余志慶」印文4 枚與告訴人余志慶
    所提出之「余志慶」印章所蓋印文，經重疊比對、特徵比對
    ，認兩者之印文相同乙節，此有法務部調查局98年9 月28日
    調科貳字第09800492020 號鑑定書（詳見98他3829卷第64至
    67頁）附卷足稽，然現今印章大都由電腦刻印，刻出印文相
    同之印章並非難事，而法務部調查局前開鑑定係僅就兩者之
    印文以重疊比對、特徵比對方式鑑驗結果認兩者之印文相同
    ，但並未鑑定證明該兩類相同之印文必然係由同一顆印章所
    蓋印而成，自殊難以前開鑑定書遽採為有利於被告之認定。
    從而，被告於前開時、地，持偽造之「余志慶」印章至合庫
    樹林分行補章之事實，洵堪認定無訛。
(三)、至被告及辯護人猶執前詞辯解，然而：
１、辯護人認：合庫樹林分行於法院審理時所提出已補小章之取
    款憑條原本4 紙（即本院卷第33、35頁）核與偵查中所提出
    尚未補小章之取款憑條影本4 紙（即98偵32580 卷第26、27
    頁）有異，因附表編號3 、4 所示之取款憑條（即面額4,90
    2 元、8,400 元）部分，尚未補小章與已補小章之取款憑條
    上益喬公司大章旁流水編號不同，且附表編號1 、2 所示之
    取款憑條（即面額53,000元、7,366 元）部分，尚未補小章
    之取款憑條上益喬公司大章旁並無流水編號，而已補小章之
    取款憑條上卻有流水編號，足認該取款憑條有經合庫變造之
    嫌，可資彈劾證人林棋惠上開證述云云。惟徵諸證人林棋惠
    於本院審理時證稱：取款條上有黑色用印的數字，如530,00
    0 元這張，當時是會計編號，一般都是會計在編傳票順序號
    碼，「599 」、「0570」這些一般都是會計分別蓋的，早期
    請工讀生蓋，這份我不確定何人蓋的，何時蓋的需要問會計
    ；數字章是轉帳完成後，單子送給會計編碼，編碼是會計可
    能當天或是之後等他有空再去編碼；一般只有1 組，我不知
    道為何這份有2 組，3 位數可能是前面的位數轉懸空，就會
    蓋出三號碼，同樣是數字章等語（詳見本院卷第94至95頁）
    明確，足認上開取款憑條原本上黑色數字章係合庫會計負責
    編碼；況證人林棋惠尚證稱：偵查中所提出之未蓋小章的取
    款憑條是襄理影印留存的，因為當時林襄理同意被告轉帳；
    （問：未蓋小章而影印留底的取款憑條是否會蓋傳票的數字
    號碼？）如果他作正式取款條的附件的話，我們就會編碼，
    如果是私人留底的，我們就不會編碼等語（詳見本院卷第94
    頁反面），並觀諸上開取款憑條，由襄理影印留存之尚未蓋
    小章的4 張取款憑條，其中面額依序為8,400 元、7,366 元
    、530,000 元之取款憑條3 紙影印在同一張A4紙張上（即98
    偵32580 卷第27頁），另1 張面額4,902 元之取款憑條1 紙
    則單獨影印在1 張A4紙張上（即98偵32580 卷第26頁），但
    只在前開2 張A4紙張上方各蓋上一組4 碼的數字即「0561」
    、「0562」（即正好分別蓋印在面額4,902 元、8,400 元取
    款憑條上），而與面額8,400 元取款憑條影印在同一張A4紙
    張上另2 紙面額7,366 元、530,000 元取款憑條則無4 碼數
    字，顯係以該2 紙A4紙張影印而成的影本作為附件，以致於
    前開尚未補蓋小章之取款憑條影本上的4 碼編號與已補蓋小
    章之取款憑條原本上的4 碼編碼有所不同。故辯護人前開辯
    護，核與事實不符。
２、又參酌被告於偵訊時供稱：該筆530,000 元之取款憑條是余
    志慶於97年6 月30日先在空白取款條上蓋私章，用作公司支
    票兌現用，伊再填寫金額並蓋公司章，領出來後轉到公司甲
    存帳戶，另外3 筆小額是因為要支付公司勞健保及退休準備
    金，因為余志慶在國外無法連絡，所以請合庫樹林分行通融
    先行在取款憑條上先蓋公司章領出款項後，待余志慶返國後
    再補章；該4 張取款憑條，1 張是事先蓋的，3 張是事後蓋
    的；該筆530,000 元取款憑條是余志慶蓋私章後交給公司會
    計助理張曉雯後，由張曉雯交給伊，交給伊時取款條已經蓋
    好章了云云（詳見98他3829卷第24、36頁），然經證人張曉
    雯於接受檢察事務官詢問時證稱：97年8 月1 日被告領上開
    款項時，我已經離職，所以不清楚這件事；我在職期間，銀
    行取款條都是被告蓋公司章，余志慶蓋公司的小章，交給我
    去領款，有時候被告自己去銀行領款，如果余志慶出國要領
    款時，會等余志慶回國後才去領款，沒有發生過負責人出國
    或出差，因公司急需支付款項要領款的情形；或許有余志慶
    蓋有個人小章在取款憑條後請我轉交給被告，通常情形是被
    告在取款憑條上寫領款金額及蓋好大章，我去她家拿回公司
    ，再給余志慶蓋章，這張取款條我沒有特別印象；前開4 張
    取款憑條我沒有經手等語（詳見98他3829卷第35至36、41頁
    ）明確，被告卻改供稱：這4 張取款憑條都是事先蓋的，是
    事先蓋好小章，領款日期及金額均為空白，因為伊跟余志慶
    說要領這4 筆錢，余志慶也知道當時要繳勞健保與償還公司
    債務530,000 元，所以余志慶事先蓋好這4 張取款憑條云云
    （詳見98他3829卷第41至42頁），然告訴人余志慶係於97年
    6 月29日出國至97年7 月6 日返國，及於97年7 月14日出國
    至98年4 月4 日返國，已如前述，足認告訴人余志慶於97年
    6 月30日並未在國內，則被告供稱：余志慶於97年6 月30日
    先蓋印完成云云，顯屬無據；況揆諸系爭帳戶之交易明細（
    詳見98他3829卷第7 頁），可知告訴人益喬公司就系爭帳戶
    於97年6 月2 日起至97年7 月2 日止，經多次的提款及存款
    ，每次所剩結餘款僅40餘萬，從未逾530,000 元，迨97年7
    月31日始因匯款轉入178,650 元，結餘款始為646,420 元，
    何以告訴人余志慶於97年6 、7 月份出國前，確信該帳戶於
    97年7 月31日會有1 筆646,420 元匯入而事先在上開取款憑
    條上用印完成讓被告得以領款使用？此與常情相違。則被告
    辯稱：余志慶於出國前已經先蓋印完成云云，不足採信。
３、再者，衡諸證人林棋惠於本院審理時證稱：取款憑條上有電
    腦登記1 組序號，是取款當天即97年8 月1 號顯現的1 組數
    字，要有登入，才能轉帳，這是電腦認證，才表示交易有成
    功，這組電腦認證編號是不可以更動的；電腦序號是每天的
    流水號，照著時間順序的號碼，電腦自動編號；按照程序是
    抽換的話，序號不同，無法再抽換變更，序號是當天做的，
    是屬於內部控管的，不可能變動，隔天我們要作也沒有辦法
    作；我沒有拿到被告來換單，且銀行內部控管很嚴謹，需要
    經過層層用印，不是我1 個人包辦，且有登錄，傳票是由會
    計保管等語（詳見本院卷第94頁反面、第95頁、第96頁反面
    ）至明，並有前開取款憑條可證，而經比對前開已補小章之
    取款憑條原本、影本（即98他3829卷第30至31頁、本院卷第
    33、35頁）與尚未補小章之取款憑條影本（即98偵32580 卷
    第26至27頁）所示，在驗證欄均有櫃員、交易序號、交易代
    號、分行及科目、帳號、交易金額、交易日期、交易時間等
    一組電腦輸入之數字，且附表編號1 至4 所示之取款憑條依
    序交易序號分別係「20034 」、「20042 」、「20040 」、
    「20036 」，交易日期均是「97-08-01」，且交易時間分別
    係「10：54：15」、「10：59：53」、「10：58：44」、「
    10：55：32」，可知，已補蓋小章與未補蓋小章之取款憑條
    ，兩者之交易序號、交易日期、交易時間均同，且兩者上面
    之面額數字、被告簽名之筆跡、位置，及益喬公司大章、驗
    印欄「林棋惠」、記帳欄「林棋惠」、核章欄「林松燦」、
    合庫樹林分行轉帳收訖章之用印位置均相同，而電腦序號乃
    交易當日所製作的，屬於合庫樹林分行內部控制之一環，無
    法變動，苟被告係事後換單者，顯然會有與前開取款憑條上
    不同的交易序號，且衡情證人林棋惠或合庫樹林分行焉有隱
    匿被告事後抽換上開取款憑條之必要；況證人張杉於本院審
    理時證稱：（問：你是否知道余志慶在出國前有蓋好取款條
    交給被告？）我不知道；（問：被告有無曾經告訴過你余志
    慶有蓋取款條，該取款條的金額與本案的取款條金額是相同
    ？）被告也沒有和我說等語（詳見本院卷第65頁），則被告
    辯稱：伊事後找到余志慶已蓋好章的取款憑條拿給張杉看，
    伊有跟他報告此事云云（詳見本院卷第20頁），係與證人張
    杉所證述情節不符；至證人張杉雖尚證稱：發函後，銀行還
    是常常打電話問我余志慶回來了沒有，要補章的事情，余志
    慶回國後，我告訴他銀行催補章的事情，余志慶補章後，銀
    行才沒有再找我，因為余志慶沒有回國沒有辦法補章，至於
    他何時補印，我不知道云云（詳見本院卷第65頁反面、第65
    頁），但參酌被告於偵訊時供稱：後來很多人來跟公司要錢
    ，伊才在資料夾發現蓋好章的提款單，伊就拿去換單云云（
    詳見98偵32580 卷第20頁），卻於本院訊問時供稱：銀行催
    補章，伊把事情告訴股東張杉及監察人林根江，他們去銀行
    說余志慶沒有回國，無法拿到印章，張杉請伊把資料整理，
    伊才想到之前余志慶已經蓋好小章的取款憑條，伊才拿去銀
    行換單云云（詳見本院卷第19頁反面），是就被告如何找到
    其所稱告訴人余志慶事先蓋印完成之取款憑條乙節，被告前
    後供述不一，且苟被告係於告訴人益喬公司97年9 月1 日向
    合庫樹林分行發前開函文後不久即發現告訴人余志慶已蓋印
    完成之取款憑條而至合庫樹林分行換單者，何以證人張杉於
    告訴人余志慶98年4 月4 日返國前仍持續遭銀行催促通知前
    開補章之事？況97年9 月1 日至98年4 月4 日期間，顯已逾
    6 個月並跨越1 年度，依照銀行稽核作業程序，是否可以容
    任客戶跨越1 年度後仍遲遲未完成補章程序？此核與常情有
    悖。故證人張杉證稱：係余志慶返國後補章云云，顯係附和
    被告之詞，及被告辯稱：伊事後找到余志慶已經蓋好章的取
    款憑條至銀行換單云云，係事後推諉卸責之詞，均不足採信
    。
４、復按偽造私文書罪所稱足生損害於公眾或他人，以有損害之
    虞為已足，不以實際發生損害為要件，此有最高法院43年臺
    上字第387 號判例意旨可資參照。查被告既未經告訴人余志
    慶之同意或授權，擅自在前開取款憑條上蓋用偽造之「余志
    慶」印文，並提領前開款項，其中附表編號2 至4 之款項用
    於支應告訴人益喬公司之員工勞、健保費用及退休準備金等
    公務支出，但附表編號1 之款項卻係轉帳存入前開甲存支票
    帳戶，用以兌現被告所持有告訴人益喬公司向其借款而簽發
    之支票，已如前述，然查告訴人益喬公司於案發時除積欠被
    告前開53萬元外，尚有向案外人許鴻達借款100 萬元、向告
    訴人余志慶借款200 萬元、向被告借款601 萬元及其他工程
    貨款乙節，此有公司債務明細1 紙（詳見98他3829第49頁）
    附卷可證，且被告亦自陳：余志慶出國後，公司還是有運作
    ，工程還有3 、4 個沒有完成，還有尾款沒有收，廠商有來
    催款；益喬公司欠我601 萬元等語（詳見本院卷第99頁反面
    ）至明，足認案發時告訴人益喬公司仍有諸多債務尚未清償
    完畢，被告徒領款53萬元清償告訴人益喬公司積欠其之債務
    ，難認無足生損害於告訴人益喬公司及余志慶，況被告以前
    開方式向合庫樹林分行提領告訴人益喬公司前開帳戶內之款
    項，亦足生損害於合庫樹林分行對於存款帳戶管理之正確性
    。故被告未經告訴人余志慶之同意，冒用其名義而偽造前開
    取款憑條，並持以向合庫樹林分行領款，自有損害告訴人余
    志慶、益喬公司及合庫樹林分行之虞，則辯護人為被告辯稱
    縱有行使偽造之取款憑條，亦未生損害於余志慶、益喬公司
    云云，要不足採。
(四)、綜上所述，被告於前開時、地，先利用不知情之刻印人員偽
    刻「余志慶」印文1 枚，並持該偽造之「余志慶」印章至合
    庫樹林分行在前開取款憑條上蓋印而偽造該取款憑條，並持
    以行使，足生損害於告訴人余志慶、益喬公司及合作金庫，
    事證已甚明確，被告犯行堪以認定，應予依法論科。
二、核被告所為，係犯刑法第216 條、第210 條之行使偽造私文
    書罪。又被告利用不知情之刻印人員偽造「余志慶」印章，
    係間接正犯。至其偽造印章、印文之行為為偽造私文書之部
    分行為，而其偽造私文書後復持以行使，偽造私文書之低度
    行為應為行使偽造私文書之高度行為所吸收，均不另論罪。
    至被告係基於同一偽造告訴人余志慶名義之犯意，偽造印章
    後於密接時、地，接續蓋印而偽造並持以行使前開取款憑條
    ，為接續犯，論以一罪。爰審酌被告素行尚可，此有臺灣高
    等法院被告全國前案紀錄表1 份附卷可參，惟衡諸其犯罪之
    動機、目的、手段、所生危害，以及犯後飾詞卸責之態度，
    及公訴人具體求處有期徒刑2 月，尚嫌過輕等一切情狀，量
    處如主文所示之刑，併予諭知易科罰金之折算標準，以資懲
    儆。至偽造之「余志慶」印章1 枚，雖未據扣案，惟並無證
    據證明業已滅失，暨於如附表編號1 至4 所示取款憑條上偽
    造之「余志慶」印文，均應依刑法第219 條規定，併予宣告
    沒收。另至附表編號1 至4 所示之取款憑條，業經被告交付
    而為合庫樹林分行所有，自無從宣告沒收，附此敘明。另公
    訴人雖以被告並無前科，且係因告訴人余志慶未在國內，所
    領得之款項亦係未支付告訴人益喬公司之借款及員工之勞健
    保費用，並無不法所有之意圖，請求給予緩刑之宣告云云，
    然本院審酌被告於偵審程序中仍否認犯行，迄今仍毫無悔意
    ，難認其經此刑之宣告後，能知所警惕而無再犯之虞，且尚
    未與告訴人達成和解，故本院認無宣告緩刑之必要，附此敘
    明。
據上論斷，應依刑事訴訟法第299 條第1 項前段，刑法第216 條
、第210 條、第41條第1項前段、第219 條，判決如主文。
本案經檢察官洪國朝到庭執行職務。
中    華    民    國    99    年    12    月    1     日
                  刑事第十三庭審判長法  官  林淑婷
                                    法  官  陳昭筠
                                    法  官  饒金鳳
以上正本證明與原本無異。
如不服本判決，應於判決送達後10日內，向本院提出上訴書狀，
且上訴書狀應敘述具體理由，而上訴書狀未敘述上訴理由者，應
於上訴期間（即自收受判決書之翌日起算10日）屆滿後20日內補
提理由書。
                                    書記官  許雅琪
中    華    民    國    99    年    12    月    6     日
附錄本案論罪科刑法條全文：
刑法第210 條：
偽造、變造私文書，足以生損害於公眾或他人者，處5 年以下有
期徒刑。
中華民國刑法第216 條：
行使第210 條至第215 條之文書者，依偽造、變造文書或登載不
實事項或使登載不實事項之規定處斷。
附表：偽造之取款憑條明細
┌──┬───────┬────────────┬───────────────┐
│編號│偽造之取款憑條│   偽 造 之 印 文       │  卷 附 之 相 關 取 款 憑 條  │
│    │              │                        │                              │
├──┼───────┼────────────┼───────────────┤
│ 1  │97年8 月1 日、│偽造之「余志慶」印文壹枚│1.已補章完成之偽造取款憑原本1 │
│    │面額53萬元之取│                        │  紙（本院卷第33頁）、影本1 紙│
│    │款憑條        │                        │  （98他3829卷第30頁）        │
│    │              │                        │2.尚未補章完成之取款憑影本1 紙│
│    │              │                        │  （98偵32580 卷第27頁）      │
├──┼───────┼────────────┼───────────────┤
│ 2  │97年8 月1 日、│偽造之「余志慶」印文壹枚│1.已補章完成之偽造取款憑原本1 │
│    │面額7,366 元之│                        │  紙（本院卷第35頁）、影本1 紙│
│    │取款憑條      │                        │  （98他3829卷第31頁）        │
│    │              │                        │2.尚未補章完成之取款憑影本1 紙│
│    │              │                        │  （98偵32580 卷第27頁）      │
├──┼───────┼────────────┼───────────────┤
│ 3  │97年8 月1 日、│偽造之「余志慶」印文壹枚│1.已補章完成之偽造取款憑原本1 │
│    │面額4,902 元之│                        │  紙（本院卷第35頁）、影本1 紙│
│    │取款憑條      │                        │  （98他3829卷第30頁）        │
│    │              │                        │2.尚未補章完成之取款憑影本1 紙│
│    │              │                        │  （98偵32580 卷第26頁）      │
├──┼───────┼────────────┼───────────────┤
│ 4  │97年8 月1 日、│偽造之「余志慶」印文壹枚│1.已補章完成之偽造取款憑原本1 │
│    │面額8,400 元之│                        │  紙（本院卷第35頁）、影本1 紙│
│    │取款憑條      │                        │  （98他3829卷第31頁）        │
│    │              │                        │2.尚未補章完成之取款憑影本1 紙│
│    │              │                        │  （98偵32580 卷第27頁）      │
└──┴───────┴────────────┴───────────────┘

司法院資訊處製作；財團法人民間司法改革基金會備份。
